最高法院刑事判決　　　　　　　　　　　　　　　九十一年度台上字第四七五八號
　　上　訴　人　乙○○
　　選任辯護人　陳世明律師
　　上　訴　人　甲○○
　　選任辯護人　許銘春律師
　　　　　　　　張文雪律師
右上訴人等因貪污案件，不服台灣高等法院高雄分院中華民國九十一年四月十六日第
二審判決（九十年度上訴字第一八一六號，起訴案號：台灣屏東地方法院檢察署八十
四年度偵字第五二六九號、八十九年度偵字第三九三、七八八號），提起上訴，本院
判決如左：
    主  文
原判決關於乙○○、甲○○部分撤銷，發回台灣高等法院高雄分院。
    理  由
本件判決認定上訴人乙○○原為屏東縣枋寮鄉鄉長，上訴人甲○○原為同鄉公所建設
課約僱人員，均為依據法令從事公務之人員。緣柯三坤所有（以柯憲三名義登記）坐
落屏東縣枋寮鄉○○段一四七之六地號土地因未直接面臨道路，須經由毗鄰蘇萬順所
有坐落同段一四七之二五地號土地南側出入，乃向乙○○表示希望能在其出入路徑上
鋪設柏油路面。民國八十三年十一月間，枋寮鄉鄉公所興建人和村農寶路道路ＡＣ工
程，乙○○乃利用主管事務之便，基於圖利之犯意，指示承辦人甲○○自柯三坤廠房
起經由蘇萬順所有上開土地南側之出入路徑舖設柏油路面；甲○○基於共同之犯意聯
絡，在工程平面圖及斷面圖上繪圖，設計寬四公尺、長一百十公尺之柏油路面。其後
經由久興營造有限公司得標施作，而於八十四年二月二十七日完工，共同圖利柯三坤
該路段之工程費新台幣（下同）十萬五千元。嗣經蘇萬順告發而查獲等情。因而撤銷
第一審關於乙○○、甲○○部分之不當判決，改判仍論處其共同依據法令從事公務之
人員，對於主管之事務，直接圖利罪刑。固非無見。惟查：(一)科刑之判決書，須將認
定之犯罪事實詳記於事實欄，然後於理由內逐一說明其憑以認定之證據，使事實與理
由兩相一致，方為合法，倘事實欄已有敘及，而理由內未加說明，是為理由不備，理
由已加說明，而事實欄無此記載，則理由失其依據，均足構成撤銷之原因。又貪污治
罪條例第六條第一項第四款圖利罪之條文，已於九十年十一月七日修正為：「對於主
管或監督之事務，明知違背法令，直接或間接圖自己或其他私人不法利益，因而獲得
利益者」，（併刪除原條文第二項關於第四、五款處罰未遂犯之規定）。其犯罪構成
要件以行為人「明知違背法令」為必要。並將刑之可罰性，限縮在圖私人不法利益，
排除圖利國庫之行為，且明定所圖得利益為不法利益，將圖利罪規定為實害犯，以獲
得利益為必要，不罰未遂犯。所謂「違背法令」，依立法理由之說明，該「法令」係
指法律、法律授權之法規命令、職權命令、委辦規則等，對多數不特定人民就一般事
項所作對外發生法律效果之規定而言。原判決認定上訴人等在柯三坤所有坐落屏東縣
枋寮鄉○○段一四七之六地號土地上之非既成道路舖設柏油路面，圖利其工程費十萬
五千元。固已明載：「直接圖私人不法利益，因而獲得利益」之構成要件。然其圖利
柯三坤私人之不法利益究係違背何項「法令」規定？非惟未於事實欄為詳實之記載，
抑且未於理由欄說明其憑以認定之依據，委有事實不明、判決理由欠備之違誤。(二)判
決不載理由者當然為違背法令，所謂判決不載理由，係指依法應記載於判決理由內之
事項不予記載，或記載不完備者而言，此為刑事訴訟法第三百七十九條第十四款上段
之當然解釋，而有罪之判決書，對於被告有利之證據不採納者，應說明其理由，復為
刑事訴訟法第三百十條第二款所明定，故有罪判決書對於被告有利之證據，如不加以
採納，必須說明其不予採納之理由，否則即難謂非判決不備理由之違法。系爭柏油路
面，係於八十四年一月二十七日開工，同年二月二十七日完工，有屏東縣枋寮鄉公所
營繕工程結算驗收證明書在卷可稽（見屏東縣調查站卷第五十九頁）；但依屏東縣枋
寮鄉○○段一四七之六地號土地登記謄本之記載，柯三坤迄八十四年八月十九日始向
陳啟宗購買系爭土地，而於同年八月三十日登記於柯憲三名下（見第五二六九號偵卷
第二十六頁），倘若不虛，系爭柏油路面施工及完工時，柯三坤既尚未購入該土地，
上訴人如何預先圖利於柯三坤？似與一般經驗法則有悖。原判決認定上訴人圖利之時
間在八十三年十一月間，卻未就上述營繕工程結算驗收證明書及土地登記謄本記載事
項，說明何以不足採取之理由，逕為上訴人不利之認定，復有判決理由不備之違誤。
上訴意旨指摘原判決違法，尚非全無理由，應認原判決關於上訴人等之部分有發回更
審之原因。
據上論結，應依刑事訴訟法第三百九十七條、第四百零一條，判決如主文。
中      華      民      國    九十一    年      八      月    二十九    日
                              最高法院刑事第四庭
                                  審判長法官  紀  俊  乾
                                        法官  黃  正  興
                                        法官  劉  介  民
                                        法官  陳  東  誥
                                        法官  陳  世  雄
      右正本證明與原本無異
                                              書  記  官
中      華      民      國    九十一    年      九      月      二      日
